臺灣高等法院臺中分院民事判決 　　　九十年度上字第三二五號
　　　上　訴　人　甲○○
　　　上　訴　人　乙○○
　　　上　訴　人　丙○○
　　　上　訴　人　丁○○
　　　被　上訴人　戊○○
右當事人間請求分割共有物事件，上訴人對於中華民國九十年五月二日臺灣臺中地方
法院八十九年度訴字第七五二號第一審判決提起上訴，本院判決如左：
    主    文
原判決廢棄。
兩造共有坐落台中縣大肚鄉○○段六二０號、地目建，面積貳捌壹陸平方公尺土地，
其分割方法如後附測量圖所示：編號Ａ部分面積零點零柒捌零公頃分歸被上訴人取得
，編號Ｂ部分面積零點貳零貳柒公頃，分歸上訴人乙○○、丙○○、甲○○、丁○○
按應有部分分別為三十九分之八、三十九分之八、三十九分之八、三十九分之十五之
比例保持共有取得：編號Ｃ部分面積零點零零零玖公頃，由兩造按原應有部分比例保
持共有。
第一、二審訴訟費用由兩造依附表所示負擔。
    事實及理由
一、本件被上訴人起訴主張：坐落台中縣大肚鄉○○段六二０號、地目建、面積二八
    一六平方公尺之土地為兩造所共有，其應有部分如附表所示，兩造就系爭土地並
    未定有不分割之期限，又無因物之使用目的而不能分割之情形，復無法就分割方
    法達成協議，故依民法第八百二十三條第一項規定訴請分割，且以如原判決附圖
    所示之分割方案乙案之分割方法分割等語。上訴人則同意分割，分割後上訴人仍
    願保持共有，惟請求以原判決附圖丙案所示之方案分割較為公平等語置辯。
二、查，系爭土地為兩造所共有，兩造之應有部分如附表所示，且共有人間無不分割
    之特約，該地亦無因使用目的而有不能分割之情形，復無法就分割方法達成協議
    等情，業據被上訴人提出土地登記簿謄本、地籍圖等為証，且為上訴人所不爭執
    ，自堪信為真實。被上訴人依民法第八百二十三條第一項之規定，訴請分割系爭
    共有土地，自屬正當，應予准許。
三、茲應審究者，乃系爭共有土地之分割方法。經查，系爭土地之南側面臨沙田路二
    段二巷，往西可通沙田路，往東左轉繞系爭土地，至系爭土地之北側，系爭土地
    之北側則為寬約六米之私設巷道；系爭土地西側及西南方為被上訴人所有之同段
    六二一號土地，中間部分則為上訴人丁○○、丙○○、乙○○、甲○○所有之門
    牌號碼為台中縣大肚鄉○○路○段二巷十二之一號、十二之二號、十二之三號及
    十三之一號之鋼筋磚造房屋，東北側為上訴人甲○○所有鐵皮鐵架房屋，現為其
    所開設之上豪機械工廠使用中，至系爭土地東南側有土角、磚造蓋瓦平房三間，
　　均極破舊，最靠近南邊之一間，為訴外人陳連樹所有，現無人使用；中間者現為
　　丁○○所有，現充為供奉祖先牌位（原審現況圖將丁○○與陳連樹所有部分倒置
　　，見本院卷第四十三頁），近北方者，即門牌號碼台中縣大肚鄉○○路○段二巷
　　十三號房屋則為訴外人郭朝源所建築，此業經原審及本院勘驗現場屬實，有勘驗
　　筆錄及台中縣清水地政事務所八十九年五月二十六日八九清地測字第七三七一號
　　函附之勘測圖可稽（見本院卷第五十至五十二頁，原審卷第二十七至四十三頁）
　　。附圖所示（ｃ）面積零點零零零九公頃部分，現為巷道使用，兩造復均同意將
　　系爭土地西側部分分割予被上訴人，東側部分分歸予上訴人，將系爭土地分予兩
　　造之界線（即附圖所示（Ａ）與（Ｂ）部分之界）與系爭土地及同段六二一號之
　　界址線保持平行（見本院卷第五十一頁、四十三頁、六十三頁）。惟如依上訴人
　　所主張之原判決附圖丙案方式分割，兩造分得之土地，即非一完整體，不利於兩
　　造對於土地整體之利用，原東側三間土角磚造平房如依該分割方案分割成四份，
　　每間均須拆除，而其上之訴外人郭朝源所有之房屋係上訴人等之被繼承人同意供
　　該訴外人使用，上訴人等亦同意由訴外人郭朝源之繼承人持續使用，為上訴人等
　　自認在卷（見原審卷第二十八），是此部分分給被上訴人顯易生爭執，上訴人要
　　求分配予被上訴人，而被上訴人並無義務受上訴人等與訴外人郭朝源之繼承人間
　　契約之拘束，無異藉此將郭朝源所有房屋一部分割予被上訴人之方法達成上訴人
　　等不履行與訴外人郭朝源之繼承人間就此部分土地使用借貸之契約，上訴人此主
　　張亦有背誠信原則。另上訴人主張依原判決附圖丙案方式分割，而該丙案附圖所
　　示（Ｆ）部分一部屬訴外人陳連樹所有（即原審現況圖Ｊ部分），一部屬上訴人
　　丁○○所有（即原審現況圖之Ｉ部分），則此分割方式亦將使上訴人丁○○現有
　　房屋一部拆除，且該訴外人陳連樹係上訴人丁○○之兄弟，而被上訴人僅購得系
　　爭土地之應有部分，並未購得該房屋，或承受前手陳連樹與訴外人郭朝源之繼承
　　人間之契約，上訴人等主張被上訴人分擔前手陳連樹對郭朝源部分房屋及陳連樹
　　部分房屋座落之土地，於法無據。故上訴人主張依原判決附圖丙案之分割方式，
　　顯有不當。至上訴人等雖主張系爭土地西側靠近沙田路部分時價較高，東側近大
　　肚山部分，價值較低云云，惟系爭土地西側部分即如判決附圖所示（Ａ）部分尚
　　須經由沙田路二段二巷方可到達沙田路，苟其主張屬實，當可鑑價以補償，但上
　　訴人等自承渠等願分在系爭土地東側，即判決附圖所示（Ｂ）部分，且不要求鑑
　　價補償（見本院卷第六十三頁）等語。是其辯稱系爭土地東側價值較低，即非可
　　取，本院自亦不適於反於兩造之主張而將系爭土地西側分予上訴人，亦無法進行
　　鑑價、補償程序。又系爭土地如判決附圖所示（Ｃ）面積零點零零零九公頃部分
　　，現為既成道路，其上舖有柏油，業經原審於八十九年七月十三日勘驗明確，並
　　有鑑定圖、照片、不動產買賣契約書及証明書等附原審卷足稽，足見該部分於分
　　割後事實上仍需供道路使用，不可能有其他之用途，自以由全体共有人繼續保持
　　共有狀態，對兩造之共有人較為公平，雖被上訴人以系爭（Ｃ）部分土地係上訴
　　人之被繼承人所出售，應分割上訴人云云，惟該土地現既為道路使用，依其使用
　　目的，即不得分割，仍由兩造保持共有，以提高土地之利用價值並符合公平原則
　　。本院審酌系爭土地現況、各共有人使用情形、出入孔道、地形、地勢、兩造就
　　分得系爭土地東、西側及分割線之意願及土地之整体利用等上開一切情況，自以
　　判決附圖所示方案，較能兼顧各共有人之利益。即以判決附圖所示之分割方案，
　　其中編號（Ａ）部分面積零點零柒捌零公頃分歸被上訴人取得，其中編號（Ｂ）
　　部分面積零點貳零貳柒公頃分歸上訴人等依原應有部分比例保持共有，其中編號
　　（Ｃ）部分面積零點零零零玖公頃分歸兩造按原應有部分比例保持共有。始屬公
　　充，綜上所述，原判決所採之分割方法尚欠允洽，上訴意旨指摘原判決不當，求
　　予廢棄，為有理由，應由本院將原判決廢棄，改判如主文第二項所示。
四、本件事証已臻明確，上訴人關於分管位置圖之主張及請求調閱陳連樹向農會設定
　　抵押權案件資料之請求，不影響被上訴人請求分割共有物之權利及本院對分割方
　　案之斟酌，自無庸加以審究，併此敘明。
五、本件係共有土地之分割爭議，上訴人之行為按當時訴訟程度，係為伸張或防衛權
　　利所必要，是本件訴訟費用應有民事訴訟法第八十一條第二款規定之適用，應由
　　兩造各依其應有部分比例分擔。
六、據上論結，本件上訴為有理由，依民事訴訟法第四百五十條、第七十八條、第八
　　十一條第二款、第八十五條第一項但書，判決如主文。
中　　　華　　　民　　　國　　九十一　　年　　　八　　　月　　　七　　　日
~B1民事第六庭審判長法　官　吳火川
~B2　　　　　　　　法　官　陳繼先
~B3　　　　　　　　法　官　吳惠郁
右為正本係照原本作成。
如對本判決上訴，須於收受判決送達後二十日內向本院提出上訴書狀，其未表明上訴
理由者，應於提出上訴後二十日內向本院提出上訴理由書（須按他造人數附具繕本）
，並繳納送達用雙掛號郵票拾份（每份參拾肆元）。
上訴時應提出委任律師或具有律師資格之人之委任狀；委任有律師資格者，另應附具
律師及格證書及釋明委任人與受任人有民事訴訟法第四百六十六條之一第一項但書或
第二項（詳附註）所定關係之釋明文書影本。
~B 　 　　　　　　書記官　柯孟伶
中　　　華　　　民　　　國　　九十一　　年　　　八　　　月　　　九　　　日
附註：
民事訴訟法第四百六十六條之一（第一項、第二項）
對於第二審判決上訴，上訴人應委任律師為訴訟代理人。但上訴人或其法定代理人具
有律師資格者，不在此限。
上訴人之配偶、三親等內之血親、二親等內之姻親，或上訴人為法人、中央或地方機
關時，其所屬專任人員具有律師資格並經法院認為適當者，亦得為第三審訴訟代理人
。
                                                                        Ｂ
附表：
┌─────┬───────┬────────┐
│共　有　人│應　有　部　分│ 訴訟費用之負擔 │
├─────┼───────┼────────┤
│甲　○　○│二十七分之四  │二十七分之四    │
├─────┼───────┼────────┤
│乙　○　○│二十七分之四　│二十七分之四    │
├─────┼───────┼────────┤
│丙　○　○│二十七分之四　│二十七分之四    │
├─────┼───────┼────────┤
│丁　○　○│十八分之五　　│十八分之五      │
├─────┼───────┼────────┤
│戊　○　○│十八分之五　　│十八分之五      │
└─────┴───────┴────────┘
